臺灣高等法院刑事裁定
111年度聲再字第46號
聲  請  人
即受處分人  陳明煌



                （現於法務部○○○○○○○○強制戒治中）
上列聲請人即受處分人因聲請重新審理案件，對於本院110年度
毒抗字第1643號，中華民國110年12月30日確定裁定（原審案號
：臺灣新北地方法院110年度毒聲字第1143號），聲請重新審理
，本院裁定如下：
    主  文
本件重新審理之聲請駁回。      
    理  由
一、聲請意旨略以：聲請人即受處分人陳明煌（下稱聲請人）於
    觀察、勒戒裁定前已在監執行2年，且後續尚有40年之有期
    徒刑待執行，卻於觀察、勒戒期間被評估為有繼續施用毒品
    傾向，令人難以接受。又在毒品危害防制條例修正施行前，
    有多次施用毒品，與聲請人最後一次強制戒治執行完畢之日
    期為91年10月15日，相距已逾5年，但仍被處以有期徒刑，
    依從新從寬之法律適用原則，應以修法後之規定，重啟處遇
    ，始有利於聲請人，否則有違一事不二罰之虞，因此提出聲
    明異議（核其真意，應係請求重新審理）云云。
二、按「觀察、勒戒及強制戒治之裁定確定後，有下列情形之一
    ，認為應不施以觀察、勒戒或強制戒治者，受觀察、勒戒或
    強制戒治處分之人，或其法定代理人、配偶，或檢察官得以
    書狀敘述理由，聲請原裁定確定法院重新審理：一、適用法
    規顯有錯誤，並足以影響裁定之結果者。二、原裁定所憑之
    證物已證明為偽造或變造者。三、原裁定所憑之證言、鑑定
    或通譯已證明其為虛偽者。四、參與原裁定之法官，或參與
    聲請之檢察官，因該案件犯職務上之罪，已經證明者。五、
    因發現確實之新證據足認受觀察、勒戒或強制戒治處分之人
    ，應不施以觀察、勒戒或強制戒治者。六、受觀察、勒戒或
    強制戒治處分之人，已證明其係被誣告者」、「法院認為無
    重新審理之理由，或程序不合法者，應以裁定駁回之」，毒
    品危害防制條例第20條之1第1項、第4項前段，分別定有明
    文。
三、經查：
  ㈠本件聲請人因施用第一級、第二級毒品案件，經臺灣新北地
    方法院（下稱新北地院）以110年度毒聲字第1143號裁定送
    勒戒處所觀察、勒戒，該裁定於110年6月15日送達於聲請人
    所在之法務部○○○○○○○，由聲請人親簽收受，已為合法送達
    ，聲請人遲至110年9月27日始就上開觀察、勒戒裁定提出抗
    告，此有書狀所載法務部○○○○○○○○戒護科狀戳足憑（見新北
    地院110年毒聲字第1143號卷《下稱毒聲1143卷》第193頁），
    其抗告已逾抗告期間，先經新北地院以110年度毒聲字第114
    3號裁定駁回抗告，再經本院以110年度毒抗字第1643號裁定
    （下稱原確定裁定）駁回抗告而確定等情，有上開裁定、送
    達證書、本院被告前案紀錄表在卷可稽（見毒聲1143卷第17
    9至181、187、209至210頁、本院110年度毒抗字第1643號卷
    第15至167、185至187頁）。
  ㈡聲請意旨稱其於觀察、勒戒前已在監服刑，後續仍需執行刑
    期，並無繼續施用毒品傾向，惟：
　　⒈觀察、勒戒與強制戒治等保安處分，本係為協助施用毒品
      者戒斷毒品之心癮及身癮所為之一種保安處分，其性質非
      為懲戒行為人，而係為消滅行為人再次施用毒品之危險性
      ，以達教化與治療之目的，可謂刑罰之補充制度，雖兼具
      剝奪自由權利之性質，卻有刑罰不可替代之教化治療作用
      ，自非可與刑罰相提並論。且觀察、勒戒之執行，其重點
      在「評估」該施用毒品者是否應受強制戒治以治癒其毒癮
      ，並依其結果而有不起訴處分等處遇；此與在觀察、勒戒
      執行期間，是否另受有期徒刑之執行無關。是上述所指，
      顯不符合前揭聲請重新審理之事由。
　　⒉至聲請人於上開觀察、勒戒執行後，經認有繼續施用毒品
      傾向，而由新北地院以110年度毒聲字第2099號准予令入
      戒治處所施以強制戒治，聲請人對該裁定不服提起抗告，
      亦經本院以110年度毒抗字第1476號裁定駁回抗告而確定
      在案等情，則非本案重新審理所得審究之範圍。
　㈢又聲請人稱，其於毒品危害防制條例修正施行前，有多次施
    用毒品，與最近一次停止戒治釋放出所之91年10月15日，相
    距已逾5年，但仍被處以有期徒刑，未能與新法相同，重啟
    處遇。惟：
　　⒈本件新北地院110年度毒聲字第1143號裁定，適係用修正後
      毒品危害防制條例第20條第3項規定，裁定聲請人入勒戒
      處所觀察、勒戒，與法相合，難認有毒品危害防制條例第
      20條之1第1項第1款所指適用法規顯有錯誤足以影響裁定
      之結果。
　  ⒉至聲請人於109年7月15日毒品危害防制條例修正施行前之
      其他施用毒品案件，應適用92年7月9日修正公布，自93年
      1月9日施行之毒品危害防制條例規定，其中第20條、第23
      條將施用毒品之刑事處遇程序區分為「初犯」及「五年內
      再犯」與「五年後再犯」。其立法理由略謂：「初犯」經
      觀察、勒戒或強制戒治後，應為不起訴處分；經觀察、勒
      戒或強制戒治執行完畢釋放後「五年內再犯」者，因其再
      犯率甚高，原實施之觀察、勒戒及強制戒治已無法收其實
      效，應依法追訴。至於經觀察、勒戒或強制戒治執行完畢
      釋放後「五年後再犯」者，因前所實施之觀察、勒戒或強
      制戒治已足以遮斷其毒癮，為期鼓勵自新並協助斷除毒癮
      ，仍適用「初犯」規定，先經觀察、勒戒或強制戒治之程
      序。從而依修正後之規定，應僅限於「初犯」及「五年後
      再犯」此2種情形始應先經觀察、勒戒或強制戒治程序。
      倘被告於5年內已曾再犯並經依法追訴，顯見其再犯率甚
      高，觀察、勒戒或強制戒治已無法收其實效，則縱其第3
      次以上再度施用毒品之時間係在初犯經觀察、勒戒或強制
      戒治執行完畢釋放5年以後，仍不符合「五年後再犯」之
      規定，即應依該條例第10條規定處罰（最高法院95年度第
      7次刑事庭會議決定及97年度第5次刑庭會議決議參照）。
　　⒊既聲請人前因施用毒品案件，經新北地院以89年度毒聲字
      第6145號裁定送觀察、勒戒後，認無繼續施用毒品之傾向
      ，於90年3月6日執行完畢釋放出所，並由新北地檢署檢察
      官以89年度毒偵字第6699號為不起訴處分確定；復因施用
      施用毒品案件，經新北地院以90年度毒聲字第4606號裁定
      送觀察、勒戒後，認有繼續施用毒品傾向，經新北地院以
      91年度毒聲字第333號裁定入戒治處所強制戒治，於91年1
      0月15日停止戒治而出所，並經新北地院以91年度訴字第6
      48號判決判處有期徒刑8月、5月，應執行有期徒刑1年確
      定之情，有本院被告前案紀錄表、在監在押全國紀錄表在
      卷可按。是聲請人於觀察、勒戒執行完畢後，既已於5年
      內再犯施用毒品經法院判處罪刑確定，則後再次施用毒品
      犯行距前揭觀察、勒戒執行完畢之時雖逾5年，仍無毒品
      危害防制條例第20條第3項之適用，無再施予觀察、勒戒
      或強制戒治之必要，自應依法訴追處罰。其程序於法並無
      不合，聲請人前揭主張，顯有誤會，併此敘明。
  ㈣本件聲請重新審理意旨復未敘明原確定裁定有何符合其他各
    款所定重新審理事由之情形，其本件聲請重新審理，為無理
    由，應予駁回。
四、據上論斷，應依毒品危害防制條例第20條之1第4項前段，裁
    定如主文。
中　　華　　民　　國　　111 　年　　3 　　月　　31　　日
              　  刑事第二十三庭審判長法　官  許永煌
　　　　　　　　　　　　　　　　　    法　官  吳定亞
　　　　　　　　　　　　　　　　　    法　官  黃美文
以上正本證明與原本無異。
不得抗告。
                                　    書記官  彭威翔
中　　華　　民　　國　　111 　年　　3 　　月　　31　　日